臺灣板橋地方法院交通事件裁定　　　　100年度交聲字第793號
原處分機關　交通部公路總局臺北區監理所板橋監理站
異　議　人
即受處分人　吳進山
上列異議人即受處分人因違反道路交通管理處罰條例案件，對於
交通部公路總局臺北區監理所板橋監理站於民國100 年3 月14日
所為之板監裁字第裁41-C00000000號裁決處分，聲明異議，本院
裁定如下：
    主  文
原處分撤銷。
吳進山汽車駕駛人，駕駛汽車經測試檢定酒精濃度超過規定標準
，記違規點數伍點，並應接受道路交通安全講習。
    理  由
一、原處分意旨略以：異議人即受處分人吳進山於民國99年11月
    17日21時17分許，騎乘車牌號碼LH2-538 號重型機車，行經
    臺北縣板橋市（現改制為新北市板橋區，以下同）僑中二街
    48巷底，為警攔查並測得異議人呼氣所含酒精濃度過量達每
    公升0.72毫克，超過規定標準（0.55毫克以上），經警當場
    掣單舉發，嗣原處分機關乃依道路交通管理處罰條例第35條
    第1 項第1 款、第68條第2 項、第24條第1 項第2 款規定，
    裁處受處分人罰鍰新臺幣（下同）45,000元，記違規點數5
    點，並應參加道路交通安全講習。
二、聲明異議意旨略以：伊酒後駕車違規獲判緩起訴，並已向國
    庫支付30,000元，基於一事不二罰原則，請求撤銷原處分。
三、按汽車駕駛人飲用酒類或其他類似物後其吐氣所含酒精濃度
    超過每公升0.25毫克或血液中酒精濃度超過百分之0.05以上
    者，不得駕車；汽車駕駛人，駕駛汽車經測試檢定有酒精濃
    度超過規定標準之情形，處15,000元以上60,000元以下罰鍰
    ，並當場移置保管該汽車及吊扣其駕駛執照1 年；因而肇事
    致人受傷者，並吊扣其駕駛執照2 年；致人重傷或死亡者，
    吊銷其駕駛執照，並不得再考領。又領有汽車駕駛執照之汽
    車駕駛人，除駕駛聯結車、大客車、大貨車外之非其駕駛執
    照種類之車輛，違反本條例及道路交通安全規則之規定，應
    受吊扣駕駛執照情形時，無因而肇事致人受傷或重傷者，記
    違規點數5 點；汽車駕駛人，有第35條第1 項規定之情形者
    ，應接受道路交通安全講習，道路交通安全規則第114 條第
    2 款、道路交通管理處罰條例第35條第1 項第1 款、第68條
    第2 項前段、第24條第1 項第2 款分別定有明文。
四、經查：
  (一)本件異議人於上開時、地，酒後騎乘車牌號碼LH2-538 號重
    型機車，經警攔查測得其呼氣所含酒精濃度達每公升0.72毫
    克，而為警當場掣單舉發等情，有臺北縣政府警察局北縣警
    交大字第C00000000 號舉發違反道路交通管理事件通知單通
    知聯影本1 紙附卷可稽；且異議人具狀聲明異議亦不否認有
    前揭酒後駕車之行為，是異議人有違反道路交通安全規則第
    114 條第2 款規定，飲用酒類後其吐氣所含酒精濃度超過每
    公升0.25毫克以上，仍駕車之違規事實，堪以認定。
  (二)按94年2 月5 日公布，95年2 月5 日施行之行政罰法第26條
    規定：「一行為同時觸犯刑事法律及違反行政法上義務規定
    者，依刑事法律處罰之。但其行為應處以其他種類行政罰或
    得沒入之物而未經法院宣告沒收者，亦得裁處之。前項行為
    如經不起訴處分或為無罪、免訴、不受理、不付審理之裁判
    確定者，得依違反行政法上義務規定裁處之。」，此即所謂
    一事不二罰原則。究其立法目的，無非係以一行為同時觸犯
    刑事法律及違反行政法上義務規定時，由於刑罰與行政罰同
    屬不法行為之制裁，而刑罰之懲罰作用較強，依刑事法律處
    罰即足資警惕，實無一事二罰再處行政罰之必要；且刑事法
    律處罰，由法院依法定程序為之，較符合正當法律程序，應
    予優先適用，但罰鍰以外之沒入或其他種類行政罰，因兼具
    維護公共秩序之作用，為達行政目的，行政機關仍得併予裁
    處。基此，汽車駕駛人酒後駕車時，如同時觸犯刑法第185
    條之3 之公共危險罪者，道路交通主管機關除依上開行政罰
    法第26條第1 項但書規定，處以其他種類行政罰外，關於行
    政罰鍰部分，即應依行政罰法第26條、道路交通管理處罰條
    例第10條之規定，移送地方法院檢察署處理，且其後非有行
    政罰法第26條第2 項所規定之情形，不得對行為人裁處罰鍰
    。
  (三)次按被告所犯為死刑、無期徒刑或最輕本刑3 年以上有期徒
    刑以外之罪，檢察官參酌刑法第57條所列事項及公共利益之
    維護，認以緩起訴為適當者，得定1 年以上3 年以下之緩起
    訴期間為緩起訴處分，其期間自緩起訴處分確定之日起算；
    又被告於緩起訴期間內，有下列情形之一者，檢察官得依職
    權或依告訴人之聲請撤銷原處分，繼續偵查或起訴：一、於
    期間內故意更犯有期徒刑以上刑之罪，經檢察官提起公訴者
    。二、緩起訴前，因故意犯他罪，而在緩起訴期間內受有期
    徒刑以上刑之宣告者。三、違背第253 條之2 第1 項各款之
    應遵守或履行事項者，刑事訴訟法第253 條之1 第1 項、第
    253 條之3 第1 項分別定有明文。準此，經檢察官為緩起訴
    處分者，於緩起訴之猶豫期間內，最終是否會被檢察官提起
    公訴，猶懸而未定，亦即緩起訴處分於猶豫期間內尚未具有
    實質之確定力，檢察官於緩起訴期間內，可對被告為繼續觀
    察，如被告顯無反省警惕之情或根本欠缺反省警惕之能力，
    檢察官仍得依職權或依告訴人之聲請，將被告緩起訴處分撤
    銷，足見緩起訴處分顯與不起訴處分之性質不同。而行政罰
    法第26條明定「一行為不二罰」之原則，且應受行政罰之行
    為如經「不起訴處分或為無罪、免訴、不受理、不付審理」
    之裁判確定者，始得依違反行政法上義務規定裁處之，並未
    包括「緩起訴」處分在內；雖緩起訴處分之最終使被告免於
    刑事訴追之效果與不起訴處分之效果相同，行政罰法第26條
    第2 項是否包括緩起訴處分情形，固非無疑，惟觀以被告須
    待緩起訴處分實質確定時，才最終地確定免於受刑事訴追，
    亦即在緩起訴期間內即猶豫期間期滿前，該緩起訴處分仍有
    被撤銷之可能，此時原處分機關若依法為行政裁決，將使受
    處分人有同時遭受行政處罰及刑事訴追之危險，顯與行政罰
    法第26條規定之立法意旨相違背。況檢察官為緩起訴處分時
    ，依刑事訴訟法第253 條之2 第1 項規定，得課予被告一定
    之負擔或指示，其中緩起訴之被告若依檢察官緩起訴處分命
    令，向公益團體繳納捐款或提供勞務者，即係履行檢察官所
    為緩起訴處分之命令，受處分人因上開緩起訴處分而剝奪其
    財產權或造成義務增加，主觀上前揭金錢給付或勞務提供義
    務，亦具有強制性及懲罰性，雖不若易科罰金係以支付金錢
    作為自由刑之替代，惟經由緩起訴處分條件之履行，得使其
    免於遭檢察官發動起訴程序，仍具有替代刑罰之效果，實質
    上應屬於行政罰法第26條第1 項所稱之「刑事法律處罰」，
    而有行政罰法第26條第1 項「一事不二罰」規定之適用（臺
    灣高等法院暨所屬法院97年法律座談會刑事類提案第39號研
    討結果、臺灣高等法院高雄分院98年度交抗字第826 號裁定
    參照）。
  (四)查本件異議人上開酒後駕駛重型機車之行為，同時違反道路
    交通管理處罰條例第35條第1 項第1 款與刑法第185 條之3
    之規定，係一行為同時觸犯刑事法律及違反行政法上義務規
    定，依行政罰法第26條第1 項前段規定，應依刑事法律處罰
    之。而異議人違反刑法第185 條之3 之刑事案件部分，業經
    臺灣板橋地方法院檢察署檢察官以99年度偵字第31799 號為
    緩起訴處分，緩起訴期間為1 年，並應向國庫支付30,000元
    ，該緩起訴處分業於100 年1 月11日確定，惟緩起訴期滿日
    為101 年1 月10日等情，有上開緩起訴處分書、臺灣板橋地
    方法院檢察署檢察官執行緩起訴處分命令通知書各1 紙在卷
    可參。依此，本件既仍在緩起訴猶豫期間，受處分人隨時有
    遭檢察官撤銷緩起訴處分再受刑事追訴之風險，是原處分機
    關於受處分人緩起訴期間尚未屆滿前，除依行政罰法第26條
    第1 項但書得處以其他種類行政罰外，應不得逕予裁處罰鍰
    之處罰。從而，本件原處分機關逕以異議人酒精濃度超過規
    定標準達每公升0.72毫克，對其裁處罰鍰45,000元部分，即
    有未洽，應由原處分機關俟上開緩起訴期間屆滿後，依異議
    人是否經撤銷緩起訴並受刑事追訴處罰之情形，暨參酌道路
    交通管理處罰條例第35條第8 項所定「經裁判確定處以之罰
    金低於本條例第92條第4 項所訂最低罰鍰基準規定者，應依
    本條例裁決繳納不足最低罰鍰」之意旨，另為適法之處理。
  (五)另原處分機關裁處記違規點數5 點及施以道安講習部分，雖
    未據異議人聲明異議，然因酒後駕車僅有一交通違規行為，
    且有關其處罰效果之罰鍰、記點及施以道路交通安全講習等
    與該交通違規行為是否存在，均無從分離，本院自應就原處
    分全部加以審理（臺灣高等法院暨所屬法院98年法律座談會
    刑事類提案第23號意旨參照）。而關於裁處記點及施以道路
    交通安全講習部分，均係屬行政罰法第26條第1 項但書及第
    2 條第4 款所稱之其他種類行政罰，為維護交通安全，促使
    駕駛人於飲酒後能知所警惕，實有教導駕駛人了解交通規則
    並加強其遵循之必要，是原處分機關就此部分予以裁處，於
    法並無不合，併此敘明。
五、綜上所述，本件異議人雖確有於上述時地，騎乘重型機車呼
    氣酒精濃度超過規定標準之違規行為，惟原處分機關在緩起
    訴處分尚未實質確定前，即逕依道路交通管理處罰條例第35
    條第1 項第1 款規定，裁處異議人罰鍰45,000元，顯與行政
    罰法第26條第1 項前段、第2 項之規定意旨有違，當屬可議
    。從而，本件異議人之異議有理由，應由本院將原處分撤銷
    ，並自為裁罰如主文第2 項所示，以期適法。
六、至原處分機關雖援引交通部95年7 月17日交路字第09500069
    86號函而謂：「緩起訴者乃附帶條件的不起訴處分，亦即是
    不起訴處分的一種，當依該部…及行政罰法第26條第2 項規
    定辦理…」云云。惟按法官依據法律獨立審判，憲法第80條
    定有明文，各機關依其職掌就有關法規為釋示之行政命令，
    法官於審判案件時，固可予以引用，但仍得依據法律，表示
    適當之不同見解，並不受其拘束；司法行政機關所發司法行
    政上之命令，如涉及審判上之法律見解，僅供法官參考，法
    官於審判案件時，亦不受其拘束（司法院大法官會議釋字第
    216 號解釋參照），是前開交通部函釋，本院並不受其拘束
    ，附此敘明。
據上論斷，應依道路交通事件處理辦法第19條，裁定如主文。
中    華    民    國    100     年    4     月   21   日
                       交通法庭  法  官  陳正偉
上列正本證明與原本無異。
如不服本裁定，應於裁定送達後五日內敘明抗告理由，向本院提
出抗告狀。
                                  書記官  許慧禎
中    華    民    國    100     年    4     月   21   日